【裁判字號】    98,重上更(三),74
【裁判日期】    981210
【裁判案由】    貪污治罪條例等
【裁判全文】
臺灣高等法院臺中分院刑事判決    98年度重上更(三)字第74號
上  訴  人
即  被  告  乙○○
            甲○○
前列二人共同
選任辯護人  楊榮富律師
上列上訴人因貪污治罪條例等案件，不服臺灣彰化地方法院89年
度訴字第1252號中華民國92年9月26日第一審判決（起訴案號：
臺灣彰化地方法院檢察署89年度偵字第6232、6540、7687、8862
號），提起上訴，判決後，經最高法院第三次發回更審，本院判
決如下：
    主  文
原判決關於乙○○行使偽造私文書部分及甲○○部分，均撤銷。
乙○○共同連續行使偽造私文書，足以生損害於公眾及他人，處
有期徒刑拾月，減為有期徒刑伍月，如易科罰金以銀元參佰元即
新台幣玖佰元折算壹日；扣案偽造之「呈昱實業有限公司」、「
鄧蘇嫦娥」印章各壹枚及呈昱實業有限公司名義，於民國89年7
月29日申請合併彰化縣花壇鄉○○○段1199地號等土地為採區之
申請書、民國89年5、6、7月土石採取產銷量值月報表上偽造之
「呈昱實業有限公司」、「鄧蘇嫦娥」印文各肆枚，均沒收。乙
○○被訴圖利及使公務員登載不實部分（即起訴事實欄二部分）
，無罪。
甲○○共同連續行使偽造私文書，足以生損害於公眾及他人，處
有期徒刑伍月，如易科罰金以銀元參佰元即新台幣玖佰元折算壹
日；減為有期徒刑貳月拾伍日，如易科罰金以銀元參佰元即新台
幣玖佰元折算壹日；扣案偽造之「呈昱實業有限公司」、「鄧蘇
嫦娥」印章各壹枚及呈昱實業有限公司名義，於民國89年7月29
日申請合併彰化縣花壇鄉○○○段1199地號等土地為採區之申請
書、民國89年5、6、7月土石採取產銷量值月報表上偽造之「呈
昱實業有限公司」、「鄧蘇嫦娥」印文各肆枚，均沒收。
    事  實
一、乙○○原係設於彰化縣花壇鄉長春村南方巷14之 4號之明吉
    開發有限公司（下稱明吉公司）實際負責人，因向以鄧蘇嫦
    娥（本件同案被告，已經本院判決無罪確定）擔任負責人之
    呈昱實業有限公司（下稱呈昱公司）承租前經彰化縣政府於
    民國86年12月16日以86彰府農保字第235917號函核准於彰化
    縣花壇鄉○○○段（下稱白沙坑段）1197、1198、1020之5
    等三筆地號土地面積合計1.3596公頃土地之採取土石權利，
    因涉及有關土石開採及向彰化縣政府申報等事項，需要呈昱
    公司及該公司負責人鄧蘇嫦娥之印章，乙○○竟未經鄧蘇嫦
    娥之同意，於89年6月間某日，在其明吉公司內指示知情而
    與之具有犯意聯絡之甲○○，前往彰化縣彰化市某處，利用
    某不知情之人，偽刻「呈昱實業有限公司」及「鄧蘇嫦娥」
    印章各一枚。後黃啟慈與甲○○即基於概括之犯意聯絡，由
    甲○○在乙○○之指示下，連續先於89年7月29日，在明吉
    公司內，將「呈昱實業有限公司」及「鄧蘇嫦娥」印章，蓋
    於以呈昱公司名義所申請合併白沙坑段1199地號等土地為採
    區之申請書上，而偽造該申請書，且於該日，由甲○○持之
    向彰化縣政府提出申請而行使之，足以生損害於呈昱公司及
    鄧蘇嫦娥。後該申請為接辦鍾木生（本件同案被告，亦已經
    本院判決無罪確定）業務之水土保持課技士梁錦淵簽請時任
    該課課長之柯燦堂以彰化縣政府89年8月1日彰府農保字第14
    3286號函，要求呈昱公司補齊文件資料後再行申辦。甲○○
    因前均以口頭申報土石採取產銷量值月報表，為應檢、警之
    要求提供土石採取產銷量值月報表，於89年8月14日上午打
    電話向彰化縣政府農業局水土保持課之課員賴美齡請求提供
    經濟部礦物局的月報表範例供做填表參考，賴美齡隨即將月
    報表提供予甲○○，甲○○經與乙○○商量後，於89年8月
    14日下午某時，在前開明吉公司之辦公室，由甲○○接受乙
    ○○之指示，在該明吉公司內，參考彰化縣全縣土石產銷情
    形，明知呈昱公司89年5月份之產銷數量應為黏土1萬7175立
    方米，黏土之單價每立方米新臺幣（下同）160元，砂3萬
    1808立方米，砂之單價每立方米60元，竟於該月份之土石採
    取產銷量值月報表上，虛偽記載呈昱公司之產銷數量黏土
    500立方米，黏土之單價每立方米60元，砂900立方米，砂之
    單價每立方米30元。及明知呈昱公司89年6月份之產銷數量
    應為黏土6445立方米，黏土之單價每立方米160元，砂1萬42
    11立方米，砂之單價每立方米60元，竟接續於該月份之土石
    採取產銷量值月報表上，虛偽記載呈昱公司之產銷數量黏土
    900立方米，黏土之單價每立方米60元，砂900立方米，砂之
    單價每立方米30元。又明知呈昱公司89年7月份之產銷數量
    應為黏土3400立方米，黏土之單價每立方米160元，砂1萬
    3153立方米，砂之單價每立方米60元，竟亦接續於該月份之
    土石採取產銷量值月報表上，虛偽記載呈昱公司之產銷數量
    黏土500立方米，黏土之單價每立方米60元，砂900立方米，
    砂之單價每立方米30元。並於未經徵得鄧蘇嫦娥同意下，於
    各該報表上接續蓋用前開偽刻之「呈昱實業有限公司」及「
    鄧蘇嫦娥」印章於三份報表上而偽造之，足以生損害於鄧蘇
    嫦娥及「呈昱實業有限公司」，再隨即持之傳真至水土保持
    課予賴美齡，惟呈報上開報表予經濟部礦業局並非賴美齡之
    業務，賴美齡並未依此傳真登載於所掌之公文書。
二、案經法務部調查局彰化縣調查站、彰化縣警察局移送暨彰化
    縣警察局彰化分局報請臺灣彰化地方法院檢察署檢檢察官暨
    該署檢察官自動檢舉偵查起訴。
    理  由
一、證據能力方面：
    按被告以外之人（包括證人、鑑定人、告訴人、被害人及共
    同被告等）於審判外之陳述雖不符刑事訴訟法第159條之1至
    第159條之4等四條之規定，而經當事人於審判程序同意作為
    證據，法院審酌該言詞陳述或書面陳述作成時之情況，認為
    適當者，亦得為證據；當事人、代理人或辯護人於法院調查
    證據時，知有刑事訴訟法第159條第1項不得為證據之情形，
    而未於言詞辯論終結前聲明異議者，視為有前項之同意，同
    法第159條之5定有明文。立法意旨在於傳聞證據未經當事人
    之反對詰問予以核實，原則上先予排除。惟若當事人已放棄
    反對詰問權，於審判程序中表明同意該等傳聞證據可作為證
    據；或於言詞辯論終結前未聲明異議，基於尊重當事人對傳
    聞證據之處分權，及證據資料愈豐富，愈有助於真實發見之
    理念，且強化言詞辯論主義，使訴訟程序得以順暢進行，上
    開傳聞證據亦均具有證據能力。本件之證人於審判外之陳述
    ，其性質雖屬傳聞證據，惟經本院於審理中提示並告以要旨
    ，而檢察官、被告、辯護人均未於本案言詞辯論終結前表示
    異議，依上開規定，證人於審判外之證言，已擬制同意其有
    證據能力，本院審酌上開筆錄作成時，較無人情施壓或干擾
    ，亦無不當取供之情形，認為以之作為本案之證據亦屬適當
    ，是均認為具有證據能力，合先敘明。
二、訊據上訴人即被告（以下稱被告）乙○○、甲○○均矢口否
    認有上開犯行，皆辯稱：並無犯罪行為云云。惟查：
(一)、被告乙○○於調查站供稱「依規定該等土地許可復工開採後
    ，需逐月向彰化縣政府申報月報表等資料，內容需記載每月
    之開採數量，但因我『明吉公司』並未取得開採許可證，所
    以只能以『呈昱公司』之名義向彰化縣政府申報，而填載前
    述月報表所需之『呈昱公司』大小章則由我自行刻用，因前
    述與『呈昱』簽訂之承租合約書明載呈昱需提供用印，所以
    我自行刻用該公司大小章時，並未另行知會該公司。至於該
    月報表所申報之開採數量與明吉公司之實際開採土石數量應
    有差異。」等語(見89年偵字第6232號卷(一)第5頁)，又於
    偵訊時供稱：「我沒有當面問他(指鄧蘇嫦娥)，沒有得到同
    意(刻用呈昱公司的章及鄧蘇嫦娥的章)。」、「是(我要甲
    ○○去刻呈昱的公司章及鄧蘇嫦娥的章)。」(見89年偵字第
    6232 號卷(一)第21頁)，復於原審審理時供稱：「鄧蘇嫦娥
    的印章及呈昱公司印章是我叫甲○○去刻的。」、「我沒有
    跟鄧蘇嫦娥講刻印章的事。」(見原審卷(二)第194-195頁)
    ，被告甲○○於警詢時供稱：「有關合併申請書之用印確定
    是由我本人經手。」(見89年偵字第6232號卷(一)第43頁)，
    又於偵訊時供稱：「(呈昱公司的負責人)沒有(託我刻私章
    與公司章)，是乙○○決定要刻的。」、「呈昱沒有人同意
    ，是老闆叫我刻的。」(見89年偵字第6233號卷第14頁)、「
    所提示之縣市陸上區域土石採取產銷量值月報表前三張係我
    填製，其餘月報表是縣政府水土保持課賴小姐在89年8月14
    日上午11時許傳真給我的，叫我趕快填好，告訴我有人急著
    要那份報表，我向老闆乙○○報告，老闆要我配合辦理。..
    .我即按她全縣的總量表分別取其平均數略減，作為我填製
    前述月報表的數據，填好後我再傳真給賴小姐，第一次因我
    未蓋印章，賴小姐還要求我蓋章後再傳真給她。」、「因為
    係按全縣總量表取平均數略減方式填製月報表的，因此比明
    吉公司實際出貨的土方少，銷售金額也較少。」(見89年偵
    字第6370號卷(一)第8頁)，復於原審審理時供稱：「呈昱公
    司印章是在89年4月初由我到彰化去刻，是乙○○叫我去刻
    。」(原審卷(二)第182頁)，證人鄧蘇嫦娥於偵訊時供稱：
    「沒有同意乙○○刻呈昱及鄧蘇嫦娥的印章。」、「乙○○
    有來說縣府有寄(申辦1199地號的合併採區)來，乙○○可能
    有去申請但是我沒蓋章。」(見89年偵字第6233號卷第16頁)
    ，復於原審審審理時供稱「我沒有同意(他刻我印章及呈昱
    公司印章)。」(見原審卷(二)第183頁)；；且有偽造之「呈
    昱實業有限公司」、「鄧蘇嫦娥」印章扣案可稽；且有土石
    採取產銷量值月報表三紙（見89年度偵字第6381號卷一第
    291至294頁，另外放於證物編號Ｃ８內）在卷可佐。其等雖
    於本院上訴審審理中辯稱：呈昱公司有同意將土石採取權轉
    讓與明吉公司，並授權明吉公司於轉讓後代呈昱公司為採取
    土石之相關事宜，故被告等未經鄧蘇嫦娥同意，自行刻「呈
    昱公司」與「鄧蘇嫦娥」之印章，此乃採取權轉讓之當然必
    要之行為，其等嗣後在土石採取產銷量值月報表、申請合併
    白沙坑段第1199地號土地為採區之申請書上蓋用上開印章，
    要屬有權製作，不得以偽造文書罪相繩云云。然核諸呈昱公
    司與明吉公司所簽訂之承租合約書（見他字第355號卷89年8
    月9日訊問筆錄後）中，僅有在第十條約定：「甲方（呈昱
    公司）應提供用印，協助乙方（明吉公司）領取保證金之義
    務」，除此之外，呈昱公司之負責人鄧蘇嫦娥並未同意明吉
    公司使用其印章，故被告等辯稱鄧蘇嫦娥應有同意其等為上
    開刻印等行為，其等係有權製作文書云云，尚非可採。又鄧
    蘇嫦娥於本院上訴審93年11月3日審理中雖證稱：「89年4月
    21日有簽約土石採取權利讓給明吉公司。沒有讓與開採前，
    呈昱公司申請出來就做了。知道每月都要報土石採取產銷月
    報表。轉讓後，這些土石採取產銷月報表簽約後，就由他們
    （指明吉公司）負責」、「（辯護人問：是否要用你們呈昱
    公司報？）都是由他們自己做。沒有把公司大小印章交給他
    們。不知道他們如何以呈昱公司名義報月報表」、「（辯護
    人問：他們用你們呈昱公司名義作月報表，你認為是否有冒
    用你名義？）不知道」等語（見本院上訴卷第258至260頁）
    等情。然依證人鄧蘇嫦娥之證言，並未能證明其有明示或默
    示概括授權明吉公司自行刻用呈昱公司及負責人印章之事實
    ，其所稱不知道他們如何以呈昱公司名義報月報表，更足認
    定其確無明示或默示之授權行為。且查公司印章及負責人印
    章，乃屬公司重要之物件，若有授權他人使用其公司名義並
    蓋用公司及負責人印章時，自須以明文授權，以釐清法律責
    任，此乃一般具有通常知識經驗之人所具備之基本常識，乙
    ○○、甲○○及鄧蘇嫦娥，均係有社會經驗之人，自無不知
    之理。是以證人鄧蘇嫦娥如確有授權乙○○、甲○○使用其
    公司名義並同意自行刻用呈昱公司及負責人印章，非不可於
    承租合約書上載明此旨，以釐清責任。惟雙方既未依此一方
    式辦理，尚難遽認雙方間對此有明示或默示之合意，再依證
    人鄧蘇嫦娥上開證言內容觀之，其於簽約轉讓後，即不再過
    問明吉公司採取土石之事。更難遽認其有明確授權之意，其
    所為之證言，自難採為有利於被告乙○○、甲○○有利之論
    據。被告乙○○、甲○○此部分所辯，均係卸責之詞，不足
    採信。又觀之卷附呈昱實業有限公司86年5月17日「補正申
    請白沙坑段1197、1198、1020-5地號土石採取資料之申請書
    」影本(見89年度偵字第6232號卷(一)第159頁)，中呈昱實
    業有限公司及鄧蘇嫦娥之印文明顯與前開「申請與鄰地1199
    、1120號等地合併採取土石申請書」影本及呈昱公司89年5
    、6、7月份土石採取產銷量值月報表影本上之呈昱實業有限
    公司及鄧蘇嫦娥印文完全不同，本院認前述「補正申請白沙
    坑段1198、1020-5地號土石採取資料之申請書」做成時呈昱
    實業有限公司尚未與明吉公司訂立承租合約書，所使用之公
    司大小章應為真正，而認「申請與鄰地1199、1120號等地合
    併採取土石申請書」及「呈昱公司89年5、6、7月份土石採
    取產銷量值月報表」上所蓋之呈昱實業有限公司及鄧蘇嫦娥
    之印文顯係偽造。且有89年8月1日彰府農保字第143286號函
    影本(見89年偵字第6232號卷(一)第100頁)、蓋有偽造之呈
    昱實業有限公司及鄧蘇嫦娥印文之申請與鄰地1199、1120號
    等地合併採取土石申請書影本(見89年度偵字第6232號卷(一
    )第101頁)、呈昱公司89年5、6、7月份土石採取產銷量值月
    報表(89年度偵字第6233號卷第10-12頁)、呈昱實業有限公
    司86年5月17日「補正申請白沙坑段1197、1198、1020-5地
    號土石採取資料之申請書」影本(89年度偵字第6232號卷(一
    )第159頁)在卷可稽，故而被告乙○○及甲○○行使偽造私
    文書部分犯行事證明確，均堪認定。
(二)、被告甲○○上開於偵查中更供稱：「因為係按全縣總量表取
    平均數略減方式填製月報表的，因此比明吉公司實際出貨的
    土方少，銷售金額也較少。」(見89年偵字第6370號卷(一)
    第8頁)、「(89年5至7月份的土石採取月報表原來口頭申報
    與後來書面申報)沒有一樣。」、「賴美齡傳真一份全縣申
    報單給我，我用平均數作參考再交給賴美齡，我是傳真給她
    的。」(89年偵字第6381號卷(二)第139頁)、原審審理時供
    稱：「(我傳給縣政府之五、六、七月之月報表)是不實在的
    。是乙○○叫我做的。」(原審卷(二)第182頁)、證人賴美
    齡於調查站供稱：「89年8月14日上午明吉開發有限公司的
    張小姐打電話到我辦公室，要我提供我陳報給經濟部礦物局
    的月報表供她作為範例作為填報之參考，她是因為檢察官要
    求要個別公司的資料，因為明吉開發有限公司以往都只以口
    頭通報數量，所以並無書面報表，才臨時要我的月報表參考
    ，我即將月報表傳真給她。」(89年偵字第6370號卷(一)第
    63 頁)、於原審審理時供稱：「是柯燦堂向我說刑警隊要來
    拿呈昱之月報表，因他們這家只有用口頭，所以我打電話給
    鄧蘇嫦娥，電話中鄧蘇嫦娥跟我說業務由甲○○呈報，所以
    我將資料傳真給被告甲○○。」（原審審卷一第198-199頁
    ）「(問：你何時打電話給甲○○？)89年6月，每月初十以
    前。我打電話要報表但在六月前他就有口頭向我報。但八月
    時我要他們用書面報。他是以呈昱公司報過來。」(原審卷(
    二)第109頁)、「(問：你是否任意將上開不實事項登載於各
    該月份彰化縣陸上區域土石採取產銷量值月報表上？)不是
    ，那些數字是檢察官去國稅局查的，我是依據他們所報的填
    寫。」(見原審審卷七第36頁)，依上開被告甲○○所供及證
    人之證詞可知，明吉公司與呈昱實業有限公司於89年4月21
    日訂立承租合約書後，89年6月間某日賴美齡打電話向鄧蘇
    嫦娥要求申報89年5月之土石採取產銷量值月報表，而鄧蘇
    嫦娥於電話中向賴美齡表示已委託明吉公司處理此部分業務
    ，另請賴美齡打電話給明吉公司之會計即被告甲○○詢問土
    石採取產銷量值。因此賴美齡乃在89年6、7、8月間轉而打
    電話向被告甲○○分別詢問89年5、6、7月呈昱實業有限公
    司之土石採取產銷量值，並於各該日依照被告甲○○所口頭
    申報之土石採取產銷量值登載於賴美齡所職掌之「縣市陸上
    區域土石採取產銷量值月報表彰化縣總表89年5、6、7月」
    之上。至於卷內所附蓋有偽造之呈昱實業有限公司及鄧蘇嫦
    娥印文之呈昱實業有限公司89年5、6、7月陸上區域土石採
    取產銷量值月報表則係89年8月14日因檢察官要求刑警隊要
    到彰化縣政府拿呈昱實業有限公司之月報表，因呈昱實業有
    限公司先前只用口頭申報，沒有書面資料，因此賴美齡打電
    話給鄧蘇嫦娥，電話中鄧蘇嫦娥跟賴美齡說業務由甲○○呈
    報，故而賴美齡將全縣申報單傳真給被告甲○○，而甲○○
    在被告乙○○的指示下，用平均數作參考填入不實數量後，
    再傳真給賴美齡。綜上所述，賴美齡於89年5、6、7月所填
    載之「縣市陸上區域土石採取產銷量值月報表彰化縣總表」
    係於89年6、7、8月間某日分別向被告甲○○以電話詢問之
    方式將呈昱實業有限公司之陸上區域土石採取產銷量值彙整
    入賴美齡所職掌之「縣市陸上區域土石採取產銷量值月報表
    彰化縣總表」中，是以，賴美齡並未依據甲○○所補提出之
    土石產銷量值表登載於其職務上所掌之公文書上至明。嗣於
    89年8月14日下午被告甲○○所做之土石採取月報表，係應
    檢、警之要求所作，顯非業務上應製作及呈報之文書，尚難
    認係業務上登載之之文書，且被告甲○○參考彰化縣全縣土
    石產銷情形，明知呈昱公司89年5月份之產銷數量應為黏土1
    萬7175立方米，黏土之單價每立方米160元，砂3萬1808立方
    米，砂之單價每立方米60元，於該月份土石採取產銷量值月
    報表上，虛偽記載呈昱公司之產銷數量黏土500立方米，黏
    土之單價每立方米60元，砂900立方米，砂之單價每立方米
    30元。及明知呈昱公司89年6月份之產銷數量應為黏土6445
    立方米，黏土之單價每立方米160元，砂1萬4211立方米，砂
    之單價每立方米60元，而於該月份之土石採取產銷量值月報
    表上，虛偽記載呈昱公司之產銷數量黏土900立方米，黏土
    之單價每立方米60元，砂900立方米，砂之單價每立方米30
    元。又明知呈昱公司89年7月份之產銷數量應為黏土3400立
    方米，黏土之單價每立方米160元，砂1萬3153立方米，砂之
    單價每立方米60元，於該月份之土石採取產銷量值月報表上
    ，虛偽記載呈昱公司之產銷數量黏土500立方米，黏土之單
    價每立方米60元，砂900立方米，砂之單價每立方米30元等
    事實亦據有被告甲○○自承在卷，核與證人賴美齡上開證述
    相符，又有卷附呈昱實業有限公司89年5、6、7月陸上區域
    土石採取產銷量值月報表在卷可稽，應可信其為真。被告甲
    ○○與被告乙○○明知上開所提出之呈昱實業有限公司89年
    5、6、7月陸上區域土石採取產銷量值月報表之目的在於供
    檢察官偵辦案件所用，仍將上開內容不實之文書，蓋用前開
    偽刻之「呈昱實業有限公司」及「鄧蘇嫦娥」印章於三份報
    表上而偽造之，足以生損害「呈昱實業有限公司」及「鄧蘇
    嫦娥」，並於89年8月14日下午傳真予賴美齡，顯共同犯有
    偽造私文書以及行使偽造私文書犯行，應堪認定。
三、按刑法於94年2月2日經總統令修正公布，於95年7月1日施行
    ，修正後刑法第2條第一項規定：「行為後法律有變更者，
    適用行為時之法律。但行為後之法律有利於行為人者，適用
    最有利於行為人之法律。」、修正後刑法第41條第1項前段
    規定：「犯最重本刑為五年以下有期徒刑以下之刑之罪，而
    受六個月以下有期徒刑或拘役之宣告者，得以新臺幣一千元
    、二千元或三千元折算一日，易科罰金」。並將刑法第55條
    後段之牽連犯規定與刑法第56條連續犯之規定刪除。依最高
    法院95年第八次刑事庭會議紀錄決議，略以：「罰金刑新法
    第三十三條第五款規定罰金刑為新台幣一千元以上，以百元
    計算之，新法施行後，應依新法第二條第一項之規定，適用
    最有利於行為人之法律。……易科罰金之折算標準、易服勞
    役之折算標準及期限，新法施行後，應依新法第二條第一項
    之規定，適用最有利於行為人之法律。……牽連犯數罪……
    連續數行為而犯同一之罪名，均在新法施行前者，新法施行
    後，應依新法第二條第一項之規定，適用最有利於行為人之
    法律。」本院認為關於罰金、易科罰金、牽連犯、連續犯部
    分，應以舊法之規定，較新法之規定有利於行為人，自應適
    用修正前刑法之規定。核被告乙○○、甲○○上開所為，係
    犯刑法第216條、第210條之行使偽造私文書罪。被告乙○○
    、甲○○偽造呈昱公司、鄧蘇嫦娥之印章並蓋用偽造呈昱公
    司、鄧蘇嫦娥印文之行為，分別為偽造合併採區申請書、土
    石採取產銷量值月報表之部分行為；又被告乙○○、甲○○
    偽造前揭私文書後持以行使，偽造之低度行為已為高度之行
    使行為所吸收，均不另論罪。被告乙○○、甲○○利用某不
    知情之人偽刻印章，為間接正犯。被告乙○○、甲○○二人
    間，就此部分犯行，有犯意聯絡及行為分擔，均為共同正犯
    。被告乙○○、甲○○於呈昱公司內同時偽造89年5、6、7
    月份土石採取產銷量值月報表之行為，其舉動雖有多次，然
    係基於單一之意思接續進行，且被害人並無不同，僅係基於
    單一犯罪之意思為之，尚難論以連續犯。被告乙○○、甲○
    ○前後二次行使偽造申請書、月報表等私文書之行為，時間
    緊接，犯罪構成要件相同，顯係基於概括犯意為之，俱為連
    續犯，應各依修正前刑法第56條之規定以一罪論，並均加重
    其刑。又被告乙○○、甲○○僅行使偽造呈昱公司名義之私
    文書，雖同時偽造蓋用鄧蘇嫦娥之印章、印文，但此係因鄧
    蘇嫦娥為呈昱公司之代表人之故，其所侵害之文書制作權人
    ，僅為呈昱公司，仍祇應成立單純一罪，尚無以想像競合犯
    論處之必要。而上開所犯行使偽造私文書及登載不實二罪間
    ，有方法結果之牽連關係，應依修正前刑法第55條之規定，
    從一重之行使偽造私文書罪處斷。
四、原審判決關於被告乙○○行使偽造私文書部分以及甲○○部
    分認均罪證明確，予以論罪科刑，固非無見，惟查：(一)就犯
    罪事實一部分，原審法院就被告乙○○、甲○○利用某不知
    情之人偽刻印章之行為，疏未論以間接正犯；亦疏未就其等
    二人另成立使公務員登載不實罪及該罪與行使偽造私文書罪
    之關係部分予以論述；並未及就新、舊刑法之規定予以比較
    適用。(二)為紀念解除戒嚴20週年，予罪犯更新向善之機，所
    制定之中華民國96年罪犯減刑條例業於96年7月16日生效實
    施，被告乙○○、甲○○三人本案犯罪時間在中華民國96年
    4月24日以前，所犯上開各罪均合於減刑條件，原審未及適
    用，亦有未合。(三)本件尚無積極證據證明被告乙○○涉犯直
    接圖利、公務員登載不實罪名（詳如後述），原審法院併予
    論罪科刑，均有未洽。被告乙○○、甲○○上訴意旨分別否
    認犯有行使偽造偽造文書，固均無可取，惟原判決關於被告
    乙○○行使偽造文書部分及甲○○部分，既有上述可議之處
    。且被告乙○○以及被告甲○○均上訴否認上開犯行，指摘
    原審判決不當，雖均無理由，惟原審判決關於被告乙○○行
    使偽造文書部分及甲○○部分既有上開可議之處，自屬無可
    維持持，自應由本院將原審判決關於被告乙○○行使偽造文
    書部分及甲○○部分均予撤銷改判。爰審酌被告乙○○、甲
    ○○犯罪之動機、目的、手段、品行、智識程度，及被告二
    人等犯罪後態度等一切情狀，各分別量處如主文第二項及第
    四項所示之刑，並就被告甲○○部分，依修正前刑法第41條
    第1項前段諭知易科罰金之折算標準。復依中華民國96年罪
    犯減刑條例第2條第1項第3款、第7條、第9條規定，各減其
    宣告刑2分之1，及就被告甲○○與乙○○部分減得之刑諭知
    易科罰金之折算標準，再就被告乙○○部分。另扣案偽造之
    「呈昱實業有限公司」、「鄧蘇嫦娥」印章各一枚及申請合
    併1199地號等土地為採區之申請書與以呈昱公司為名之89年
    5、6、7月土石採取產銷量值月報表上偽造之「呈昱實業有
    限公司」、「鄧蘇嫦娥」印文，均應依刑法219條規定宣告
    沒收。
五、公訴意旨另以：被告乙○○指示被告甲○○上開傳真予彰化
    縣政府農業局水土保持課之課員賴美齡之呈昱公司89年5、6
    、7月份業務上應行登載之土石採取產銷量值月報表，屬內
    容不實之文書且有蓋用前開偽刻之「呈昱實業有限公司」及
    「鄧蘇嫦娥」印章於三份報表上而偽造，並傳真予賴美齡登
    載，因認被告乙○○、張芷均與賴美齡共犯刑法第213條之
    公務員明知為不實之事項，而登載於職務上所掌之公文書罪
    嫌，惟查：證人賴美齡業已詳細證稱上開文書係被告甲○○
    應檢警之要求所製作，且伊並未執上開甲○○傳真之土石採
    取產銷量值月報表之內容登載職務上所掌管之公文書等語，
    另證人賴美齡本件被訴公務員明知為不實之事項，而登載於
    職務上所掌之公文書罪嫌，亦經本院判決無罪確定。又起訴
    意旨雖謂本件89年5、6、7月份之土石採取產銷量值月報表
    ，係屬業務上應行登載之土石採取產銷量值月報表，惟按刑
    法第二百十五條所謂業務上登載不實之文書，乃指基於業務
    關係，明知為不實之事項，而登載於其等業務上作成之文書
    而言。公司、行號向稅捐稽徵機關申報營業稅，係履行其公
    法上納稅之義務，並非業務行為。又營業人銷售額與稅額申
    報書，係公司、行號每二月向稅捐稽徵機關申報當期之銷售
    額與稅額之申報書，並非證明會計事項發生之會計憑證，準
    此，該部分是否成立刑法第二百十六條、第二百十五條之行
    使業務上登載不實文書罪，亦非無研酌之餘地（最高法院95
    年度台上字第1477號），辯護意旨執此認本件申報並非業務
    行為（見本院更(三)卷第86頁），尚非不可採，且如上開理由
    欄三所述89年8月14日下午被告甲○○所做之土石採取月報
    表係應檢、警之要求所作，顯非業務上應製作及呈報之文書
    ，尚難認係業務上登載之文書，公訴意旨於起訴書之論罪法
    條雖未臚列被告二人另涉犯刑法第215條，惟起訴事實既已
    載明「業務上登載」字樣，本院認此部分應已起訴。惟本件
    既無積極證據足資證明被告乙○○、甲○○涉有使公務員登
    載不實罪及業務上登載不實罪，被告乙○○、甲○○本部分
    被訴犯行果若均成立則與上開行使偽造私文書罪，有連續犯
    之裁判一罪關係，爰均不另為無罪之諭知，附此說明。
六、公訴意旨又以：同案被告張敬昌（已經本院判決無罪確定）
    擔任彰化縣政府農業局局長，與擔任同局技正（原為同局水
    土保持課技士）之鍾木生均係依據法令執行公務之人員，與
    被告乙○○、同案被告施華芬（亦已經本院判決無罪確定）
    夫妻、鄧蘇嫦娥基於共同圖利以被告乙○○為實際負責人之
    明吉公司之意思聯絡，鍾木生並基於概括犯意。鍾木生與張
    敬昌於86年12月15日核准呈昱公司採取土石時，應已明知依
    水土保持法、土石採取規則及臺灣省辦理土石採取管理注意
    事項等規定，各項土石採取申請案件，於縣市政府定期約請
    有關單位會勘之同時，應檢附土石採取規則第六條規定之書
    件及水土保持計劃書。其後呈昱公司因故於87年11月16日經
    該府撤銷土石採取許可證，呈昱公司於88年11月28日陳情就
    前開土地繼續採取土石並申請核准展期，當時擔任彰化縣政
    府農業局水土保持課技士之鍾木生，簽請擔任該課課長之柯
    燦堂層轉張敬昌決行，以88年12月6日88彰府農保字第22272
    2號函函覆「‥‥請俟本府查核作業完成後，再予函覆，請
    查照。」其時白沙坑段1198地號地主之一沈漢森（持分2分
    之1），已因租約於88年10月底到期，未再將土地續租予呈
    昱公司，於89年4月1日起改租給明吉公司。（白沙坑段1020
    之5地號地主白淑雲、及其夫郭金德則僅同意由呈昱公司及
    明吉公司借為道路，白沙坑段1197地號地主鄭超則透過鄧蘇
    嫦娥與陳慶隆介紹並擔任保證人，於89年5月12日與明吉公
    司簽訂租約，白沙坑段1199地號地主陳銘芳於89年5月2日出
    租予明吉公司。）而被告乙○○、同案被告施華芬夫妻已於
    89年4月初之前向呈昱公司負責人鄧蘇嫦娥商談轉讓呈昱上
    述採區，於89年4月初至89年4月20日之間，由被告乙○○、
    同案被告施華芬與呈昱公司負責人即同案被告鄧蘇嫦娥前往
    該課找同案被告鍾木生洽談此事，因土石採取規則第37條第
    1項第2款禁止採區轉讓、出租、承攬（違背者應予撤銷土石
    採取許可證），鍾木生、施華芬竟與擔任該局局長之張敬昌
    洽商日後以「明吉公司不實之代工名義」搪塞責任，而以呈
    昱公司名義申請上開採區復工並展期，89年4月21日施華芬
    向鍾木生等確認雖係承租（實為轉讓）採區，但日後可以代
    工搪塞責任後，由施華芬通知乙○○向呈昱公司負責人鄧蘇
    嫦娥稱已經向彰化縣政府談妥可以復工，而以100萬元租得
    （受讓）上述採區之開採權利，並在花壇鄉鳥松巷群隆砂石
    場，由吳榮輝、陳慶隆見證下簽約。同日並由乙○○先將鄧
    蘇嫦娥同意蓋用呈昱實業有限公司公司及鄧蘇嫦娥印章不實
    之呈昱公司名義（實為明吉公司）申請復工申請書於下午2
    點左右擺放於同案被告鍾木生辦公桌上，再由同案被告施華
    芬交予明知明吉公司以承租名義與呈昱公司訂約（實為轉讓
    ），而由明吉開發有限公司以呈昱公司名義申請復工並展期
    ，未備土石採取規則第6條第1項各類書件之申請書之鍾木生
    簽辦核准函稿，當時被告鍾木生、張敬昌明知實際申請復工
    及展期者並非呈昱公司，而係承租（受讓）之明吉公司，不
    應准許實為受讓（名為承租）呈昱公司採區之明吉公司以呈
    昱公司申請復工並展期，89年4月21日當日，同案被告鍾木
    生竟即未經查核、會勘，而即違背該府常規，未經總收文掛
    號，以創稿方式擬函稿及「簽」（簽稿併陳）呈請上級核准
    （隔日週休二日），而將不實之「貴（呈昱）公司申請……
    」登載於被告張敬昌、鍾木生職務上所掌之「簽」及89年4
    月24日89彰府農保字第077172號函稿上，函覆呈昱公司「…
    …准予復工，並展期十八個月，請查照」。89年4月24日，
    同案被告施華芬到該府關切核准函稿，鍾木生所簽公文函稿
    經明知其事之柯燦堂（業經原審法院判決無罪確定）層經該
    局技正梁信義（嗣為該局副局長）、張敬昌核章同意後、由
    鍾木生持該函稿親送秘書室轉交該府秘書陳岳嵩、主任秘書
    黃文瑞、縣長阮剛猛審核、判行後函稿即由鍾木生發文，鍾
    木生於用印發文後，領回該函正本，在該函函稿上簽註「正
    本領回四、二四」，且於函稿「正本」欄下，以橡皮戳加蓋
    「自領」，將該函正本交施華芬，違背70年7月份彰化縣縣
    務會議通過之彰化縣政府加強文書作業各單位人員相互配合
    注意事項一、（十四）公文於處理製作階段（會稿、陳判、
    送繕、校、發）禁止交由外人（廠商或申請人等）傳遞（如
    情形特殊，請派員陪同），三、(一)２。人民申請案件，應隨
    到隨收，儘速分送單位處理之規定及土石採取規則及臺灣省
    辦理土石採取管理注意事項，同案被告鍾木生、張敬昌等人
    違法簽准明吉公司於上開採區上實際從事開採，將不實之呈
    昱公司申請展期復工之事項登載於前述同案被告鍾木生等職
    務上所掌管之公文書上，致生損害於彰化縣政府。計自明吉
    公司違法開採並營運迄89年8月中旬，被告乙○○、同案被
    告施華芬、鄧蘇嫦娥已與同案被告鍾木生、張敬昌等共同圖
    利明吉公司599萬0756元，因認彼等均涉犯貪污治罪條例第6
    條第1項第4款圖利罪、刑法第213條公務員明知為不實事項
    而登載於職務上所掌公文書罪嫌云云。
  (一)按犯罪事實應依證據認定之，無證據不得認定犯罪事實；又
    不能證明被告犯罪或其行為不罰者，應諭知無罪之判決，刑
    事訴訟法第154條第2項第301條第1項分別定有明文。又認
    定不利於被告之事實，須依積極證據，苟積極證據不足為不
    利於被告事實之認定時，即應為有利於被告之認定，更不必
    有何有利之證據；又犯罪事實依法應依證據認定，不得僅以
    被告之反證不成立，持為認定犯罪之論據；又認定犯罪事實
    所憑之證據，無論其為直接或間接證據，在訴訟上之證明均
    須於通常一般之人均不致有所懷疑而得確信其為真實之程度
    ，始得據為有罪之認定，倘其證明尚未達到此一程度而有合
    理之懷疑存在，以致無從形成對被告不利之確信時，依據罪
    疑利益歸於被告之法則，即應儘先為有利被告之判斷，不得
    徒憑主觀上之臆測遽行排除有利於被告之可能，最高法院著
    有30年上字第816號、21年上字第474號、76年臺上字第4986
    號判例，可資參照。又公務員之公務行為，除干預或侵害行
    政，係侵害人民權利或課人民以義務，而給予人民不利益外
    ，其餘大部分之行政行為，不論係在增進國家社會整體或特
    定地區之公共利益或授與特定人民利益，就文意而言，均為
    圖利行為，易言之，就公務之本質而論，任何公務員執行職
    務時，其職務內容除單純侵害人民之權利者外，或多或少均
    有圖利之性質，此在福利國家之理念興起，給付行政大增後
    尤為明顯。因此，圖利罪是否成立之判斷，就公務員執行職
    務時有無「不法」情事，較之是否有「圖利」情事更具重要
    性。依前所述，行政機關做成行政行為時，須有法源依據，
    此項法源包括憲法、法律或由法律授權行政機關制定之行政
    命令等法律規範。綜合言之，貪污治罪條例之圖利罪之成立
    ，不僅行為人須有為自己或第三人圖得不法利益之犯意並將
    圖得不法利益之犯意，顯現於外之積極行為外，在客觀上，
    應視該行為有無違反執行職務應遵守之法令，或有無濫用其
    裁量權，致影響裁量決定之公平性與正確性而論。若公務員
    之行為，客觀上並無違反執行職務所應遵守之法令，或不足
    以證明其有濫用裁量權致影響裁量決定之公平性及正確性之
    情形，尚不能以其行為對於他人有利，即認有圖利他人而應
    以圖利罪相繩（最高法院83年度台上字第2654號判決意旨參
    照）。
  (二)訊據被告乙○○，堅決否認有與公務員共同犯圖利及公務員
    登載不實於所掌公文書之犯行。其於原審及本院先後辯稱：
    未曾囑咐其妻施華芬前往縣政府對農業局人員關說，有關該
    申請復工之流程，其並不知情，因其認為以呈昱公司為名義
    人申請復工並無不妥，故其應未違法等語。經查：
  1.呈昱公司前經彰化縣政府於86年12月16日以86彰府農保字第
    235917號函核准之白沙坑段1197、1198、1020之5 等三筆地
    號土地面積計1.3596公頃土地之土石採取許可證，因該公司
    涉有盜採案件，經檢察官提起公訴，而經彰化縣政府於87年
    11月16日以87彰府農保字第213082號函撤銷該許可證及土石
    採取場登記證，並限令停止該處土石採取行為，嗣刑事案件
    部分，先經臺灣彰化地方法院於88年7月9日以88年度易字第
    374號判處呈昱公司之負責人鄧蘇嫦娥無罪，經本院於89年1
    月 6日以88年度上易字第2436號判決上訴駁回確定，而行政
    救濟部分，亦經行政院農業委員會於88年11月22日以88農訴
    字第88143322號再訴願決定書將彰化縣政府之行政處分撤銷
    ，由彰化縣政府依職權另為適法之處分，呈昱公司乃於88年
    11月28日以陳情書請求回復在前開土地上繼續採取土石及申
    請核准展期，惟經彰化縣政府於88年12月 6日以88彰府農保
    字第222722號函覆稱「……請俟本府查核作業完成後，再予
    函復，請查照。」等情，有彰化縣政府函、行政院農業委員
    會函、刑事判決書二份可稽，是同案被告鄧蘇嫦娥刑事部分
    既經法院判決無罪確定，而彰化縣政府對呈昱公司所為撤銷
    土石採取許可之行政處分又被撤銷，依理彰化縣政府對於呈
    昱公司回復土石採取權之申請，如其並無違反水土保持法規
    定之情形，不僅應予准許，並且應依職權延長其採取期間以
    補償其被撤銷期間無法採取土石之損害，始為妥當。
  2.雖被告乙○○於89年3、4月間，因有意將呈昱公司前開土石
    採取權利加以承接，乃向鄧蘇嫦娥接洽，並由被告乙○○之
    妻施華芬多次出面與鄧蘇嫦娥向彰化縣政府農業局人員即張
    敬昌、鍾木生等人詢問是否得以轉讓之方式取得呈昱公司之
    土石採取權一節，此經證人即同案被告鄧蘇嫦娥於調查站證
    述：「大概在今（89年）年3月、4月間，綽號「阿啟」男子
    〔指乙○○〕來找我，叫我將前述1197、1198、1020-5地號
    土地土石開採交給他處理」（見偵字第6233號卷第 6頁背面
    ）等語；於檢察官偵查中稱：「3、4月時，乙○○他們去縣
    府問過說可以復工才來找我，之後才簽約」（見偵字第6233
    號卷第16頁背面）、「（問：妳究竟有否去縣府找鍾木生？
    ）我跟施華芬在申請之前有去過幾次，施華芬說可轉讓給她
    去做，我有跟施華芬去問過鍾木生有關承租採區之事，但是
    申請那天我沒有去」（見偵字第6370號卷一第98頁）、「（
    問：89年4月20日妳有否跟施華芬到縣府去找鍾木生，談102
    0之5、1197、1198等地號的採區出租給明吉公司是否符合規
    定？）有去問」等語（見偵字第6450號卷第 137頁背面）。
    證人鄧蘇嫦娥於原審法院審理中證稱：「（問：施華芬告訴
    妳她在縣府關不錯可以讓妳停工後復工，以 100萬元之代價
    受讓？）她跟我說採取權讓與她，她可以復工」等語（見原
    審卷二第 183頁）。被告乙○○於調查站供稱：「因呈昱公
    司負責人鄧蘇嫦娥向彰化縣政府申請開發花壇鄉○○○段第
    1197、1198、1020之5 地號土地從事土石開採，因為向前述
    土地地主承租開發土石之期限已屆滿，地主不願繼續租予呈
    昱公司，我明吉公司乃與呈昱簽訂承租合約書，將該公司的
    土石開採權讓渡給我明吉公司」等語（見偵字第6232號卷一
    第 4頁）。被告乙○○於檢察官偵查中供稱：「（問：你太
    太施華芬怎會為了明吉做呈昱採區之事去縣府？）我叫她去
    的。……我叫施華芬去說承租可否申請復工。……（問：是
    否在打契約的前半個月左右，施華芬就已經為了承租呈昱採
    區去縣府找過張敬昌、鍾木生？）她有問過鍾木生」等語（
    見偵字第6233號卷第49頁背面、第50頁）。證人即同案被告
    施華芬於檢察官偵查中證稱：「（問：乙○○說是他叫妳為
    了呈昱採區之事去縣府，有何意見？）有去問過呈昱之事」
    等語（見偵字第6381號卷一第 114頁）。證人即彰化縣政府
    農業局之約僱人員江培進於檢察官偵查中證稱：「（問：你
    在辨公室曾否看過施華芬去找張敬昌、柯燦堂、鍾木生？）
    看過找鍾木生或張敬昌……（問：89年 4月初至21日間你有
    否聽到或看到施華芬及呈昱的鄧蘇嫦娥為了呈昱採區的復工
    來找過鍾木生？）有看過幾次，施華芬來找鍾木生為了砂石
    場之事，有一次施華芬與鄧蘇嫦娥來找鍾木生，有聽到是承
    租或什麼情況，鍾木生不能解決，他是原來說不行，後來施
    華芬與鍾木生直接到局長室，……我有聽到呈昱採區本來是
    鄧蘇嫦娥，後來換施華芬做。施華芬常來大部分直接到局長
    室，實際上我看過很多次聽到許多都是為了採區之事要轉讓
    ，施華芬來兇鍾木生，後來經常施華芬都為了這事直接到局
    長室來找局長……她〔指施華芬〕常來，呈昱要申請復工她
    就常來，我知道該採區原來是呈昱的，後來施華芬有去找鍾
    木生說要換成他們的明吉開採，我看過鍾木生曾對施華芬說
    不行，才到局長室去，有時施華芬直接到局長室去，局長才
    找人來找鍾木生。」等語（見偵字第6450號卷第 9至10頁背
    面）。證人梁麗娟於檢察官偵查中證稱：有見過施華芬常到
    農業局局長室，有時一星期會來幾次，來時都有別的議員或
    與其辦理業務有關之人一起來等語（見偵字第6232號卷第28
    1 頁）。證人即同案被告賴美齡於檢察官偵查中證稱：「呈
    昱的負責人〔指鄧蘇嫦娥〕、施華芬有來，跟鍾木生說之後
    就到局長室，……施華芬當上議員之後常來，所以我不知道
    她每次來是做何事，……當天有聽到鍾木生問議員，議員也
    有問鍾木生談出租或代工兩個名詞，不能解決就往局長室去
    探討，我背對著課長，不能知道她是否有先去找課長，日期
    不太確定，因為她常來」等語（見偵字第6381號卷一第 130
    至131 頁）。證人賴美齡於本院上訴審審理中證稱：施華芬
    為民服務很熱心，她常來農業局等語（見本院上訴卷二第11
    6 頁）。證人即同案被告鍾木生於檢察官偵查中證稱：「（
    問：有何人授意你如此做〔指簽准復工〕？）我與局長檢討
    及施華芬……我一直跟施華芬說出租不行，之前他們〔指施
    華芬與鄧蘇嫦娥〕有來談過好多次，施華芬有提到出租之事
    ……我說土石採取規則出租、轉讓、承攬是不行的，所以才
    與局長研討成代工，在局長室研討成代工時，局長、施華芬
    及我有去研討，才用這個名義，是在89年4月初約申請前半
    個月……（問：你既然已曉得是出租為何還要同意？）當時
    我不曉得要出租給她」等語（見偵字第6233號卷第45頁背面
    至第46頁背面）。證人即同案被告柯燦堂於檢察官偵查中證
    稱：其只記得曾經與施華芬、鍾木生去跟局長談過關於甲公
    司把採區出租給乙公司是不行的，記不清楚有提代工之事，
    故89年 4月24日其在覆函核章時，因不知有出租之行為，故
    未表示反對意見等語（見偵字第6370號卷二第39頁背面），
    證人柯燦堂於原審法院審理中證稱：「當時在局長室有張敬
    昌、柯燦堂〔應係鍾木生〕、施華芬、我，當時我有聽到代
    工之名詞，但是何人提出我不知道」等語（見原審卷二第16
    頁）。
  3.依被告乙○○及證人等所述各情，縱係屬實，惟此僅能證明
    彼等曾經討論過此事，但不能據以認定同案被告鍾木生、張
    敬昌於簽、核呈昱公司復工時，已確知呈昱公司已將採石權
    出租或讓與予明吉公司，更不能遽認其二人有與施華芬等人
    達成任何協議。如謂其等已達成「日後若事發，可以由明吉
    公司代工之藉口迴避規定」之協議，則嗣後被告乙○○與鄧
    蘇嫦娥訂約時，所簽訂者應係「代工契約書」而非「承租合
    約書」，其理甚明。
  4.證人陳慶隆於警詢及原審法院審理中，均證稱：89年 4月21
    日在群隆砂石場簽約之時間為早上 9點多，簽約當時在場者
    有陳慶隆、鄧蘇嫦娥、甲○○、乙○○及群隆砂石場吳先生
    〔按即吳榮輝〕等五人等語（見偵字第6407號卷第64頁、原
    審卷三第31頁）。證人即被告甲○○於檢察官偵查中證稱：
    「（問：簽約時妳在場？）有在場，在群隆砂石，早上簽，
    乙○○、鄧蘇嫦娥及一個群隆的吳先生及陳慶隆有去，是在
    4 月21日，支票是我開拿過去的」等語（見偵字第6381號卷
    第 287頁背面）。顯見簽約當時並無任何彰化縣政府之官員
    在場，且核呈昱公司與明吉公司所簽訂之承租合約書（見他
    字第355號卷89年8月 9日訊問筆錄後），第三條明文約定「
    承租期限：依彰化縣政府核准及展延日期定」，足認被告乙
    ○○在與鄧蘇嫦娥簽約時，對於彰化縣政府是否核准或何時
    核准呈昱公司復工，並無法確定。否則，其大可以在簽約時
    將承租期限加以明定，而無須理會彰化縣政府是否核准。再
    參酌證人即白沙坑段1198地號土地地主沈漢森於警詢中證述
    ：與呈昱公司簽約是由84年至88年10月31日，期滿後未再簽
    約，而由89年 4月開始與乙○○簽約將山坡地整平（見偵字
    第6047號卷第46頁背面）。證人沈漢森於檢察官偵查中證稱
    ：其共有人沈漢彰有同意其出租等語（見偵字第6450號卷第
    136 頁背面）。證人即白沙坑段1199地號土地地主陳銘芳於
    檢察官偵查中證稱：前述土地於89年5月2日出租給明吉公司
    等語（見偵字第6450號卷第54頁背面）。證人即白沙坑段10
    20之5地號土地地主白淑雲於檢察官偵查中證稱：89年3月份
    ，乙○○有向其先生郭金德借用其土地作為開採之通道，其
    事前有同意其先生處理此事，但並未同意土地作為採區之一
    部分等語（見偵字第6450號卷第136頁背面、第137頁）。證
    人即白沙坑段1197地號土地地主鄭超於檢察官偵查中證稱：
    曾提供土地給呈昱公司採取土石，本來是跟鄧蘇嫦娥訂契約
    ，後來鄧蘇嫦娥又找一個人來訂約，即89年 5月12日與明吉
    公司簽約等語（見偵字第6370卷一第 119頁背面）。並有承
    租合約書影本二件可證（見偵字第6232號卷一第292、299頁
    ），顯見明吉公司於事前即已取得部分土地之使用權。而證
    人施焜合於警詢中證稱：其係自89年5月1日起受僱於被告乙
    ○○，至明吉公司擔任挖土機司機，依照被告乙○○之指示
    ，前往白沙坑段1198地號採石區施工整地等語（見偵字第64
    07號卷第48頁）。證人陳慶隆於檢察官偵查中證稱：其自89
    年5月1日開始，以日薪一萬元受僱於明吉公司乙○○等語（
    見他字第355號卷89年8月 9日訊問筆錄）。足認明吉公司係
    在經彰化縣政府核准呈昱公司復工後才開始動工，如被告乙
    ○○、施華芬等人與彰化縣政府之張敬昌、鍾木生事前已有
    犯意之聯絡，則其預見申請必定通過，為避免資金成本之浪
    費，大可於向地主取得土石採取權後即行動工，自不必等待
    縣政府核准許可後之89年5月1日始行動工。
  5.證人施華芬於調查站時證稱：「（問：據鍾木生於89年8月1
    5日在本局調查時供稱『89年4月21日當天是由彰化縣議員施
    華芬親自帶著呈昱公司申請復工及展期之申請書至彰化縣政
    府農業局水土保持課找我辦理』，詳情是否如此？）該申請
    案是鄧蘇嫦娥與我先生送到縣政府掛號的，後來我去找鍾木
    生關心」等語（見偵字第6381號卷第 4頁）。證人鄧蘇嫦娥
    於檢察官偵查中證稱：「申請那天我沒有去」等語（見偵字
    第6370號卷第98頁）。被告乙○○於檢察官偵查中供稱：「
    （問：何人去跟水土保持課申辦呈昱的復工？）我去辦的」
    、「前提示之申請書是我在民國89年 4月21日親自拿至彰化
    縣政府農業局水土保持課承辦人鍾木生的辦公桌上」、「所
    以鄧蘇嫦娥提供呈昱實業公司大小印章給我，我即向彰化縣
    政府提出復工及展延申請」等語（見偵字第6232號卷第20頁
    背面、第 247頁背面）。證人即被告乙○○於本院上訴審審
    理中證稱：呈昱公司之申請書係其自己一人於89年 4月21日
    下午送去，並將申請書直接置放在不在場之被告鍾木生桌上
    等語（見本院上訴卷三第68至70頁）。是89年 4月21日當天
    係由被告乙○○於先將鄧蘇嫦娥同意蓋用呈昱實業有限公司
    公司及鄧蘇嫦娥印章，而以呈昱公司名義申請復工之申請書
    擺放於被告鍾木生辦公桌上，固堪認定。惟就客觀上而言，
    彰化縣政府原本對呈昱公司所為撤銷土石採取許可之行政處
    分既被撤銷，在未發現呈昱公司有何違法情形時，其對於呈
    昱公司回復土石採取權之申請，自無否決之理。況且，呈昱
    公司申請復工時，如尚在原許可有效期限內，縣府無須再行
    審查原核准土石採取計畫及辦理會勘認定已完成改善，便可
    逕自同意復工，有經濟部礦務局92年11月24日礦局石一字第
    09200245670號函附卷可稽（見本院上訴卷一第199頁）。故
    呈昱公司提出申請書後，同案被告鍾木生逕自以簽稿併陳之
    方式，認呈昱公司申請准予復工繼續採取土石部分並無不合
    ，而擬准其聲請，並無違反其執行職務應遵守之法令，或有
    無濫用其裁量權，致影響裁量決定之公平性與正確性之情形
    ，於法並無不當之處〔按當時尚有效而嗣於92年 3月12日廢
    止之土石採取規則第37條第1項第2款，僅規定土石採取人有
    以核准之土石區轉讓、出租、由他人承攬採取或超越核准地
    域採取者，始由縣市政府撤銷其土石採取許可證，並未課予
    主管機關有事先預防土石採取人將採石區轉手他人之義務〕
    。而且，簽稿併陳之方式，亦屬「臺灣省各機關文書處理實
    施要點」第103點所規定之簽稿格式，證人柯燦堂於本院上
    訴審審理中證稱：簽稿併呈在其擔任課長期間數量非常多，
    並未違反彰化縣政府常規等語（見本院上訴卷二第254至255
    頁），故鍾木生依此方式辦理，亦無何違法之處。況查，經
    原審法院認定並不知情之同案被告柯燦堂於89年 4月21日當
    日係因公差外出，如鍾木生事前有與張敬昌共同圖利呈昱公
    司之犯意，尤應趁同案被告柯燦堂不在之機會，利用不知情
    之職務代理人核章〔依公務人員請假規則第12條第 1項規定
    ，請假、公假或休假人員職務，應委託同事代理。故柯燦堂
    既係公差外出，自有其職務代理人代理其職務〕，再持其函
    稿轉交主任秘書、縣長等審核、判行，而於當日即行將函文
    正本轉交被告乙○○或施華芬，以避免夜長夢多，乃其卻等
    到89年 4月24日柯燦堂上班加以審核後，才進行下一步之公
    文流程。堪認鍾木生、張敬昌等人簽核呈昱公司復工時，並
    不知呈昱公司已將土石採取權出租或讓與明吉公司之情事。
  6.公訴意旨認同案被告張敬昌、鍾木生等涉有上開罪嫌，無非
    係認其等受理呈昱公司之申請展期復工案時，未經查核即行
    簽准，且未依正常程序經送件，過程應有違常規等情，為其
    論據。惟查：86年間之公文流程速度本即無法與89年間之流
    程速度相比較，且因近年來公務機關莫要求便民、效率，因
    此若以本件之公文流程速度快於86年核准開採之速度，即認
    鍾木等人涉有犯罪，實有不妥，因審核開採與審核可否復工
    ，二者程序不同。且前開公文之流程速度（同案被告鍾木生
    上有課長柯燦堂、局長張敬昌，副局長、主任秘書、縣長）
    ，亦非被告鍾木生所能掌握。參酌證人即前彰化縣長阮剛猛
    於檢察官偵查中證稱：「（問：你有否印象這函稿送批有何
    附件？）原來是簽稿並呈，簽有附件……（問：這份函稿上
    面各級承辦人員的章，水土保持課課長長柯燦堂及農業局技
    正、局長張敬昌、核稿秘書、主任秘書及縣長你本人都是89
    年4月24日核章，貴府也在4月24日完成發文、縣長你究竟知
    不知道為何本件之速度會這麼快？）承辦人員是 4月21日簽
    的，普通公文都是隨到隨辦，所以我們承辦公文的速度過去
    有省府時都是評比為第一名……所以我們一向公文速度都是
    很快的」等語（見偵字第6381號卷二第132頁背面、134頁）
    。因之公訴意旨以本件之公文流程迅速為由，認定鍾木生等
    人涉案，容有誤會。
  7.至於起訴書引土石採取規則第16條第 2項之規定，認本件申
    請展期應附同規則第6條第1項所列文件云云，惟查：依土石
    採取規則第16條第 2項所規定「前項採取土石之期間，土石
    採取人得於期滿前三個月內檢具第六條第一項規定之各項書
    件，土石採取商業營業完稅證明，並敘明理由，申請核准展
    限，每次最長仍以前項規定為限」內容觀之，係就土石採取
    人在獲准開採期限內繼續開採，於期限屆滿時，依第7條第5
    款所載「採取土石種類及數量」尚未開採完畢者而言。又同
    規則第20條雖規定「中央主管機關為保存或調節土石供需，
    必要時得公告一定區域為保留區，停止受理土石採取」，惟
    依其內容觀之，顯係就許可前所規定，此由其明定「停止受
    理」可知，若許可以後，則無該條之適用。而第 1條至第41
    條均無「停工」及「復工」之規定，此足以證明土石採取規
    則均係就正常開採狀態下所為規定，經正常開採或因可歸責
    土石採取人之事由而無法在期限內開採完畢而展期者，始應
    檢附第6條1項規定之各項書件。而本件係檢察官認呈昱公司
    在前開採取土石區有盜採行為，而對鄧蘇嫦娥提起竊盜罪之
    公訴，並經彰化縣政府於87年11月16日以87彰府農保字第21
    3082號函撤銷該許可證及土石採取場登記證，並限令停止該
    處土石採取行為。嗣刑事案件部分，先經臺灣彰化地方法院
    於88年7月 9日以88年度易字第374號判決呈昱公司之負責人
    鄧蘇嫦娥無罪，經本院於89年1月6日以88年度上易字第2436
    號判決上訴駁回確定。而行政救濟部分，亦經行政院農業委
    員會於88年11月22日以88農訴字第88143322號再訴願決定書
    將彰化縣政府之行政處分撤銷，由彰化縣政府依職權另為適
    法之處分，此與該規則第16條第 2項所載情事完全不同。縱
    經濟部於89年 9月29日以經（89）礦字第89264531號函說明
    二、(三)中，敘明「對申辦復工之申請是否須實地勘查，再做
    核駁一節，現行『土石採取規則』並未予以規範，惟實務上
    對於已核准之土石區其作業缺失應限期改善案件，於申辦復
    工時，可由縣市政府主管機關視實際需要依權責決定實地查
    （複）勘，確認改善完成後，再准予復工」（見偵字第6232
    號卷二第1、2頁），但呈昱公司並非因作業缺失而由主管機
    關依土石採取規則第36條予以停止採取之處分，而係依刑事
    案件經判決無罪後所為之申請（詳述如前），二者並不相同
    。因此公訴意旨，尚有誤會，併此敘明。
  8.原審法院雖以張敬昌、施華芬曾有同去中國大陸昆明及日本
    國出遊考察之記錄，及施華芬、被告乙○○經營開採土石之
    明吉公司等情，認定張敬昌、施華芬二人之交情甚好，施華
    芬必會就土石開採事項就問於掌管此事項之張敬昌等情，惟
    按出國考察團，本非友好者自行組團而成，同行者未必熟識
    ，甚至有因而交惡者，故原審此等推論，尚嫌無據。次查經
    彰化縣政府農業局第八職等農業技術職系技正，因退休產生
    之職缺，經該府第五次甄審委員會於89年 4月17日第五次委
    員會紀錄，提報該局符合升任資格之技士共五名供縣長圈選
    ，其中鍾木生因積分最高而被縣長阮剛猛圈選，此有彰化縣
    政府93年12月 1日府人一字第0930226233號函檢送鍾木生89
    年間陞遷案之交辦、簽核資料等在卷可稽（見本院上訴卷三
    第25至34頁），故原審法院以鍾木生係因本案獲局長張敬昌
    之擢升為技正，進而認鍾木生係張敬昌之親信，尤屬誤會。
    又按彰化縣政府70年 7月份縣務會議所通過之彰化縣政府加
    強文書作業各單位人員相互配合注意事項一、（十四）公文
    於處理製作階段（會稿、陳判、送繕、校、發）禁止交由外
    人（廠商或申請人等）傳遞之規定（見偵字第6381號卷一第
    98頁），係禁止外人參與公文處理製作之過程，但並未禁止
    外人於公文製作完成後直接收受該公文，而查原審判決認定
    被告鍾木生係親持該函稿至秘書室轉交主任秘書、縣長等審
    核、判行，並於用印發文後，領回該函正本，將該函正本交
    同案被告施華芬等情，同案被告施華芬並未參與前開公文處
    理之過程，故原審法院認同案被告鍾木生違反上開注意事項
    之規定，亦有未洽。
  9.又查彰化縣政府農業局在89年5、6月間，均未有對呈昱公司
    巡查之紀錄，此經證人即接手同案被告鍾木生業務之梁錦淵
    供明在卷（見偵字第6233號卷第 109頁背面），證人鍾木生
    於檢察官偵查時證稱：因為忙於升等技正之事，而未於89年
    5 月間至呈昱公司之採區檢查等語（見偵字第6047號卷第25
    頁），而同案被告鍾木生係於86年10月1日至89年5月11日擔
    任彰化縣政府農業局技士，為水土保持課山坡地查報取締及
    土石採取等業務承辦人員，負責主辦全縣山坡地違規使用查
    報取締業務及陸上土石採取計畫業務，89年5月12日至89年6
    月30日止擔任該局技正，負責該局相關業務核稿，有彰化縣
    政府91年11月12日府農工字第 09102127100號函附卷可稽（
    見原審卷五第159頁），故鍾木生於89年5月12日後，既不再
    承辦山坡地查報取締及土石採取等業務，自無須再至各土石
    採取區查勘，故其無法發現明吉公司人員在前開呈昱公司土
    石採區採石開採，乃屬當然之理。且證人江培進於調查站證
    稱：「在今（89）年 5月中某日〔約月初〕我在巡查時發現
    呈昱實業開採土石的現場有砂石車進出，我即詢問工作人員
    ，他們告訴我他們是合法開採的，我回到水保課後就問承辦
    人鍾木生先生，鍾先生告訴我呈昱實業公司已申請復工並獲
    核准」等語（見偵字第6370號卷第76頁），亦足認鍾木生主
    觀上仍認知在現場採取土石者為呈昱公司，尚難以其未有任
    何簽辦撤銷許可之舉動，即遽認其有圖利明吉公司之犯行，
    益臻明顯。
  10.被告乙○○於偵查中雖供稱：「（問：呈昱公司在白沙坑段
    1198地號採區是否你們去縣府問過說可以復工才去找鄧蘇嫦
    娥簽約？）是。」（見偵字第6232號卷一第19頁背面）、「
    21日早上施華芬去縣府，不知道問何人說可以承租，才來簽
    約，開即期支票給娥……簽約的地點是在群隆企業」（見偵
    字第6381號卷一第371頁背面至272頁）等語；證人施華芬於
    偵查中證稱：「（問：以前妳有說過妳去縣府確定可否復工
    才付錢，妳先生說是早上叫妳去的？）我有確認。」（見偵
    字第6381號卷一第卷 287頁）等語，惟證人施華芬究係向彰
    化縣政府何人確認，卻不得而知，尚難憑採。且證人施華芬
    縱曾對鍾木生或張敬昌為請託或關說，然因原彰化縣政府撤
    銷呈昱公司採石許可之行政處分已經遭撤銷，呈昱公司本即
    得請求回復原狀，故施華芬所為，係在督促承辦公務員盡快
    處理人民申請案件，亦與圖利罪構成要件不合。故本件既無
    積極證據證明鍾木生、張敬昌決定准予呈昱公司復工之裁量
    有濫用之情事，亦難遽謂其等有圖利他人之不法意圖。
  (四)綜上所述，彰化縣政府原先對呈昱公司所為撤銷土石採取許
    可之行政處分既被撤銷，則其對於呈昱公司回復土石採取權
    之申請，自無恣意否准之理。而施華芬等人雖曾有找鍾木生
    等人討論過將採區轉租之事，但並無證據顯示其等對此有任
    何可以藉代工為由以迴避規定之協議，且依當時有效之土石
    採取規則規定，縣市政府僅於土石採取人有以核准之土石區
    轉讓、出租、由他人承攬採取或超越核准地域採取者，始能
    撤銷其土石採取許可證，並未課予主管機關有事先預防土石
    採取人將採石區轉手他人之義務，而本件復工之申請既係以
    呈昱公司名義為之，且鍾木生以簽稿並呈之方式准予其聲請
    ，張敬昌予以核章，在行政流程上亦未違反彰化縣政府之內
    規，就客觀上而言，其等並無違反執行職務應遵守之法令，
    或有濫用其裁量權，致影響裁量決定之公平性與正確性之情
    形，於法並無不當之處。而同案被告鍾木生、張敬昌經本院
    上訴審以不能證明犯罪，而判決無罪，並以施華芬、鄧蘇嫦
    娥被訴與鍾木生、張敬昌共犯刑法第 213條之公務員登載不
    實及貪污治罪條例第6條第1項第 4款之對於主管事務直接圖
    利等犯行部分，亦失所依據，均判決無罪，並皆經最高法院
    以94年度台上字第2887號判決駁回檢察官之上訴確定。則被
    告乙○○被訴此部分之犯行，亦屬犯罪不能證明，起訴意旨
    認起訴事實事實欄一、五及三、六部分二罪與起訴事實事實
    欄二部分之圖利犯行及公務員明知為不實事項而登載於職務
    上所掌公文書犯行部分，罪名不同、犯意各別，本院自應就
    被告乙○○被訴本部分犯行諭知無罪。
據上論結，應依刑事訴訟法第369條第1項前段、第364條、第301
條第1項、第299條第1項前段，修正後廢棄物清理法第46條第1項
第3款，刑法第2條第1項前段、第216條、第210條、第214條、第
219條、修正前刑法第11條前段、第28條、第55條、第56條、第
51條第5款、第41條第1項前段，罰金罰鍰提高標準條例第1條前
段、修正前罰金罰鍰提高標準條例第2條，中華民國九十六年罪
犯減刑條例第2條第1項第3款、第7條、第9條，判決如主文。
本案經檢察官丙○○到庭執行職務。
中    華    民    國    98    年    12    月    10    日
            刑事第二庭    審判長法  官  胡  忠  文
                                法  官  胡  森  田
                                法  官  陳  欣  安
以上正本證明與原本無異。
如不服本判決應於收受送達後10日內向本院提出上訴書狀，其未
敘述上訴之理由者，並得於提起上訴後10日內向本院補提理由書
（均須按他造當事人之人數附繕本）「切勿逕送上級法院」。
                                書記官  廖  家  莉
中    華    民    國    98    年    12    月    10    日
附錄論罪科刑法條
刑法第216條：
行使第二百十條至第二百十五條之文書者，依偽造、變造文書或
登載不實事項或使登載不實事項之規定處斷。
刑法第210條：
偽造、變造私文書，足以生損害於公眾或他人者，處五年以下有
期徒刑。
刑法第219條：
偽造之印章、印文或署押，不問屬於犯人與否，沒收之。


司法院資訊處製作；財團法人民間司法改革基金會備份。
